臺灣臺北地方法院民事裁定　　　　　　 95年度家聲字第546號
聲　請　人　甲○○
代　理　人　李佳翰律師
相　對　人　財政部國有財產局台灣北區辦事處
法定代理人　陳官保
非訟代理人　吳嘉榮律師
複 代理 人　鄭淑燕律師
上列聲請人間請求酌給遺產事件，本院裁定如下：
    主  文
聲請駁回。
程序費用新台幣壹仟元由聲請人負擔。
    理  由
一、本件聲請意旨略以：
（一）聲請人係周玉明之表姪，即周玉明之姑媽為聲請人之祖母
      ，周玉明於民國94年4 月26日死亡，其唯一繼承人為其配
      偶乙○○，乙○○於94年8 月15日死亡後，因無直系血親
      卑親屬，且有無其他順位繼承人不明，經法院指定相對人
      為乙○○之遺產管理人。由於周玉明及乙○○在台灣除聲
      請人外別無其他親戚，無法召開親屬會議，而聲請人為乙
      ○○喪葬費支付人，曾以利害關係人身分為乙○○聲請法
      院指定遺產管理人，應屬民法第1132條親屬會議之召集權
      人，得向法院聲請本件酌給遺產。
（二）周玉明與乙○○無子女，因而將聲請人視同自己的子女扶
      養，因聲請人收入不穩定，生活困難，一直接受周玉明兩
      人的接濟，小有補助，於聲請人之子王彥龍出生後，周玉
      明夫妻二人更將王彥龍視同自己的孫子，凡係王彥龍之學
      費、生活費，均全部支應，自周玉明退休後，近10年來，
      每年1 月及7 月周玉明均贈與聲請人新台幣（下同）40萬
      、50萬元，聲請人應係乙○○生前繼續扶養之人。乙○○
      約留有3528萬2779.6元遺產，而聲請人侍周玉明夫妻至孝
      ，不僅兩人之喪葬費由聲請人支付，且爾後依習俗撿骨必
      須另覓地重建墓園，預估約花費500 萬元，及王彥龍培養
      留學國外碩、博士教育基金亦約需花費500 萬元，爰依民
      法第1149條規定，聲請酌給聲請人遺產1000萬元。
二、相對人則以：
（一）本件聲請人雖自稱其為乙○○之姻親表姪，惟聲請人較周
      玉明年長5 歲，相對人否認其身份之真正，縱其果為周玉
      明之表姪，惟周玉明有胞弟周玉忠及胞姐周俊芳尚存，其
      育有子女周耀蓉等8 人，並非毫無其他親屬存在，故聲請
      人應依民法第1149條規定召開親屬會議請求決議，自不得
      逕行請求法院以裁判酌給。
（二）又遺產酌給請求權之存在理由，必須有被繼承人對扶養需
      要人繼續扶養之事實，周玉明即使確有於經濟上支援聲請
      人，及於每年1 月、7 月贈與聲請人40萬、50萬元之事實
      ，惟其僅為聲請人與周玉明間之金錢往來，充其量僅為餽
      贈關係，並非有對聲請人扶養之事實。且民法之遺產酌給
      請求權人係以有扶養需要者為限，聲請人尚有其他法定扶
      養義務人即其配偶溫秀蓉，其子王彥龍，溫秀蓉現任職於
      臻霖實業股份有限公司，除按月領有薪資外，尚有坐落於
      台北縣新店市○○路之房地，其子王彥龍亦業已成年，具
      有謀生能力，足以扶養聲請人之生活所需，聲請人既有其
      他扶養義務人，亦無不能維持生活之情形，故聲請人不得
      請求酌給遺產等語，資為抗辯。
三、經查：
（一）周玉明於94年4 月26日死亡，其唯一繼承人為其配偶乙○
      ○，乙○○於民國94年8 月15日死亡後，無直系血親卑親
      屬，且有無其他順位繼承人不明，經法院指定相對人為乙
      ○○之遺產管理人之事實，有兩造均不爭執之死亡證明書
      、除戶戶籍謄本、本院94年度財管字第100 號民事裁定附
      卷可稽，堪認其為真實。
（二）按民法規定應開親屬會議時，由當事人、法定代理人或其
      他利害關係人召集之。親屬會議不能召開或召開有困難時
      ，依法應經親屬會議處理之事項，由有召集權人聲請法
　    院處理之，民法第1129條、第1132條第2項分別定有明文
      。又按被繼承人生前繼續扶養之人，應由親屬會議依其所
      受扶養之程度及其他關係，酌給遺產，民法第1149條亦有
      明文。準此，遺產酌給請求權人係受被繼承人於生前繼續
      扶養之人，其立法目的係恐被繼承人生前繼續扶養之人．
      因被繼承人死亡，一時失其依附，生活無著，應由親屬會
      議決議酌給遺產，以保障其基本生活條件之謂。又所謂扶
      養係提供必要之經濟的供給，按彼此間關係之親疏遠近，
      決定扶養之範圍究屬生活保持程度或生活扶助程度，前者
      涉及扶養需要者之全需要，須供應與扶養需要者身份相當
      之需要，而後者以支付不可缺的需要為已足（戴炎輝、戴
      東雄，親屬法，第526 至527 頁參照）。易言之，扶養乃
      扶養人對受扶養人提供經濟支持，以供受扶養人能繼續生
      活。
（三）本件聲請人以親屬會議召開有困難為由，聲請本院酌給遺
      產，惟相對人辯以周玉明尚有胞弟周玉忠及胞姐周俊芳，
      上二人並育有子女周耀蓉等8 人，並非不能召開親屬會議
      ，不得逕行請求法院以裁判酌給等語。然周玉忠、周俊芳
      已於66年5 月6 日、85年8 月20日死亡，且上二人之子女
      現均居住於大陸地區，有中華人民共和國湖北省鄂州市公
      證處公證書附周玉忠、周俊芳戶籍謄本在卷可查，足認被
      繼承人在台灣地區確無民法第1131條規定之親屬，親屬會
      議之召開實有困難。聲請人與被繼承人乙○○及其配偶周
      玉明生前經常往來，聲請人替乙○○、周玉明處理喪葬事
      宜、購買墓地，並以利害關係人身分為乙○○聲請法院指
      定遺產管理人乙情，有附卷之土地使用證明書、並經證人
      張駿德結證，本院職權調閱94年度財管字第100 號民事卷
      宗核閱屬實，堪認聲請人有民法第1129條規定之召集親屬
      會議之權限。依民法第1149條，酌給遺產事件既為應經親
      屬會議處理之事項，親屬會議召開有困難時，聲請人即召
      集權人依民法第1132條規定聲請法院處理，即屬合法，合
      先敘明。
（四）聲請人主張：乙○○、周玉明生前常提供伊及伊子女王彥
      龍經濟資助，最近10年來，更每年1 月、7 月份均贈與聲
      請人現金40萬、50萬元等語，未能舉證以實其說，實難憑
      採。至聲請人提出之50萬元定期存款存單，係以王彥龍為
      戶名之50萬元定期存款證明，亦不能據此證明該50萬元為
      乙○○基於扶養聲請人意思所為給付。又周玉明生於8 年
      9 月6 日，乙○○生於17年6 月6 日，有除戶戶籍登記簿
      謄本存卷可查，聲請人之出生日期無論係為身分證登記之
      3 年11月8 日或為其於96年3 月1 日審理期日主張之13年
      出生，均與周玉明、乙○○年齡相仿，甚較二人年長，實
      難認為被繼承人乙○○有將聲請人視同自己子女而為扶養
      之給付，故周玉明、乙○○生前縱因聲請人生活困難而給
      予經濟援助，其性質應認係屬贈與性質，而非扶養費用之
      給付。又聲請人尚有其他法定扶養義務人溫秀榮、王彥龍
      ，溫秀榮有坐落於台北縣新店市○○路399 巷26號4 樓房
      屋所有權，王彥龍業已成年，具有謀生能力等情，有建物
      登記謄本、聲請人戶籍謄本在卷可稽，足認聲請人並無因
      乙○○死亡即一時失其依附，生活無著，無法保障基本生
      活條件之虞，衡諸上開立法意旨，聲請人之情形亦不符民
      法第1149條規定之酌給遺產要件。從而，聲請人依民法第
      1149條規定請求酌給遺產，洵屬無據，應予駁回。
四、依非訟事件法第21條第2 項、民事訴訟法第78條，裁定如主
    文。
中　　華　　民　　國　　96　　年　　5 　　月　　31　　日
                  家事法庭法　官  李慈惠
以上正本係照原本作成。
如對本裁定抗告，須於裁定送達後10日之不變期間內，向本院提
出抗告狀，並繳納抗告費新臺幣1,000 元。
中　　華　　民　　國　　96　　年　　5 　　月　　31　　日
                          書記官  巫玉媛
E
